【裁判字號】    99,上,1
【裁判日期】    990706
【裁判案由】    請求侵權行為損害賠償等
【裁判全文】
福建高等法院金門分院民事判決             99年度上字第1號
上  訴  人  乙○○
            丙○○
被 上訴 人  甲○○
上列當事人間請求侵權行為損害賠償事件，上訴人對於中華民國
98年8月27日福建金門地方法院98年度附民字第2號刑事附帶民事
訴訟第一審判決提起上訴，經本院刑事庭裁定移送前來（98年度
附民上字第1號），本院於99年6月22日言詞辯論終結，判決如下
：
    主  文
原判決關於（一）命上訴人回復名譽部分超過上訴人應將如附件
二所示之道歉啟事，以寬15公分、高10公分篇幅，刊登於金門日
報一日部分；（二）命上訴人回復名譽部分之假執行宣告；均廢
棄。
上開廢棄部分，被上訴人在第一審之訴及其假執行之聲請均駁回
。
其餘上訴駁回。
第二審訴訟費用由上訴人連帶負擔十分之九，餘由被上訴人負擔
。
    事實及理由
一、本件被上訴人主張：
（一）加重誹謗部分：上訴人乙○○為網咖業者，與被上訴人係
      鄰居關係，因不滿被上訴人欲在其金門縣金湖鎮○市里○
      ○路103 號網咖店旁開設性質相同之網咖店，竟意圖散布
      於眾，基於誹謗他人名譽之犯意，在上址門前騎樓處之柱
      子上，公開張貼散布內有被上訴人影像之監視錄影擷取照
      片6 張，照片上方並以麥克筆書寫「外表高貴、行為沒品
      」等字樣，將被上訴人貶低為無品德之人而足以毀損被上
      訴人之名譽。
（二）公然侮辱、恐嚇部分：上訴人乙○○、丙○○基於公然侮
      辱與恐嚇之犯意，於民國98年1月8日下午5 時30分許，在
      上址門前之不特定多數人得共見共聞之場所，趁被上訴人
      傾倒垃圾之際，均公然以「不要臉人家做什麼，妳就跟著
      做什麼、幹妳娘」等語辱罵被上訴人，致生損害於被上訴
      人之名譽，又先後對被上訴人恫稱「妳做看看，我要給妳
      好看」等語，而以此加害生命、身體之方式恐嚇被上訴人
      ，致被上訴人心生畏懼。
（三）爰依民法第184條及第195條第1 項規定提起本件訴訟，請
      求上訴人賠償慰撫金，並登報回復被上訴人之名譽。聲明
      求為判決：１、上訴人乙○○應給付被上訴人新台幣（下
      同）20萬元及自起訴狀繕本送達之翌日起至清償日止，按
      週年利率百分之5 計算之利息。２、上訴人乙○○應自判
      決確定日起10日內，將如附件一所示道歉啟事，以寬30公
      分乘以高20公分大小刊登於金門日報第一版7 日。３、上
      訴人應連帶給付被上訴人20萬元及自起訴狀繕本送達之翌
      日起至清償日止，按週年利率百分之5 計算之利息。４、
      上訴人應自判決確定日起10日內，將如附件二所示道歉啟
      事，以寬30公分乘以高20公分大小刊登於金門日報第一版
      7 日。５、願供擔保，請准宣告假執行。
二、上訴人則均以：被上訴人及其夫王德平、其子王奕偉對上訴
    人並不友善，時常將垃圾丟棄在上訴人店門口，上訴人忍無
    可忍，乃將其行為張貼門口。而98年1月8日被上訴人欲經營
    之網咖尚未裝潢經營，上訴人根本不知被上訴人要經營網咖
    ，並未公然侮辱、恐嚇被上訴人，亦非同業競爭，僅是單純
    爭吵，未侵害被上訴人名譽等語，資為抗辯。
三、原審為被上訴人一部有理由，一部無理由之判決，判決上訴
    人應連帶給付被上訴人10萬元，及自98年6月7日起至清償日
    止按週年利率百分之5 計算之利息；上訴人應連帶自判決確
    定日起10日內，將如附件二所示之道歉啟事，以寬15公分乘
    以高10公分大小刊登於金門日報第一版3 日（即公然侮辱、
    恐嚇部分），並駁回被上訴人其餘請求（即加重誹謗部分）
    ，上訴人不服，提起上訴，上訴聲明：（一）原判決不利上
    訴人部分廢棄。（二）上開廢棄部分，被上訴人在第一審之
    訴及假執行之聲請駁回（三）如受不利判決，願供擔保請求
    宣告免為假執行。被上訴人答辯聲明：上訴駁回。被上訴人
    就敗訴部分，並未提起上訴。
四、兩造爭執事項：（見本院卷第30頁）
（一）上訴人是否有本件之侵權行為？
（二）如有本件侵權行為，被上訴人得否請求慰撫金及回復名譽
      之登報道歉？
五、上訴人是否有本件之侵權行為？
（一）按刑事訴訟判決所認定之事實，固非當然有拘束民事訴訟
      判決之效力，但民事法院調查刑事訴訟原有之證據，而斟
      酌其結果以判斷事實之真偽，並於判決內記明其得心證之
      理由，即非法所不許（最高法院49年台上字第929 號判例
      參照）。
（二）上訴人雖均以並未公然侮辱、恐嚇被上訴人置辯。惟上訴
      人乙○○於刑事案件並不否認當日與妻子丙○○在復興路
      103 號門口那裡看到被上訴人倒垃圾時，有與被上訴人吵
      架等語（見刑事案件本院卷第37頁）。上訴人丙○○於刑
      事案件亦自承當日有與被上訴人相罵，相罵當然沒有好話
      等語（見刑事案件本院卷第37頁）。而證人李宗澤於刑事
      案件結證稱：當時人在德豐銀樓隔壁，做裝修收尾的工作
      ，外面有爭吵聲音，有髒話，一開始以台語罵說「幹你娘
      ，不要臉，人家做什麼，你就做什麼，你做做看，我就給
      你好看」。剛剛開始有3 個人左右的聲音，在罵的過程比
      較大聲，後來有1 個女生的聲音先用台語罵「幹你娘」，
      後來換1 個男生罵類似的話。之後就講說「你給我做看看
      ，你做我就讓你好看」，男女都有說。剛開始是女孩子，
      後來才是男孩子。並可確認當天不是被上訴人及其夫王德
      平用台語罵「不要臉，人家做什麼，你就跟著做什麼」、
      「幹你娘」等幾句話等語（見刑事案件原審卷第60至62頁
      ）。而當日在場之人為上訴人乙○○、丙○○、被上訴人
      及其夫王德平，證人李宗澤既可確認並非被上訴人及其夫
      王德平辱罵上開言詞，堪認上開言詞係上訴人所說。另證
      人王德平於刑事案件亦證稱：上訴人當日均以「不要臉人
      家做什麼，妳就跟著做什麼、幹妳娘」、「妳做看看，我
      要給妳好看」等語辱罵被上訴人（見刑事案件原審卷第66
      至67頁）。是上訴人以「不要臉人家做什麼，妳就跟著做
      什麼、幹妳娘」之言詞辱罵被上訴人，自足以貶損被上訴
      人之社會評價而侵害被上訴人之名譽；復以「妳做看看，
      我要給妳好看」等語，以此加害生命、身體之方式恐嚇被
      上訴人，致被上訴人心生畏懼，上訴人所辯，尚無可採。
      再者，上訴人均因上開行為，經福建金門地方法院98年度
      易字第33號刑事判決，就公然侮辱部分判處拘役30日，如
      易科罰金以新台幣1千元折算1日，就恐嚇部分判處有期徒
      刑3 月，如易科罰金以新台幣1千元折算1日；上訴人不服
      提起上訴，亦經本院98年度上易字第22號刑事判決駁回上
      訴確定等情，有上開刑事案件影印卷宗可佐。準此，上訴
      人自有本件侵權行為。
六、如有本件侵權行為，被上訴人得否請求慰撫金及回復名譽之
    登報道歉？
（一）按因故意或過失，不法侵害他人之權利者，負損害賠償責
      任；不法侵害他人之身體、健康、名譽、自由、信用、隱
      私、貞操，或不法侵害其他人格法益而情節重大者，被害
      人雖非財產上之損害，亦得請求賠償相當之金額。其名譽
      被侵害者，並得請求回復名譽之適當處分，民法第184 條
      第1項前段、第195條第1 項定有明文。又民事上之共同侵
      權行為（狹義的共同侵權行為，即加害行為）與刑事上之
      共同正犯，其構成要件並不完全相同，共同侵權行為人間
      不以有意思聯絡為必要，數人因過失不法侵害他人之權利
      ，苟各行為人之過失行為，均為其所生損害共同原因，即
      所謂行為關連共同，亦足成立共同侵權行為，依民法第
      185條第1項前段之規定，各過失行為人對於被害人應負全
      部損害之連帶賠償責任（最高法院67年台上字第1737號判
      例參照）。且數人因故意不法侵害他人之權利，苟各行為
      人之行為，均為其所生損害之共同原因，即所謂行為關連
      共同，亦足成立共同侵權行為（最高法院68年度台上字第
      91號判決意旨參照）。本件上訴人以「不要臉人家做什麼
      ，妳就跟著做什麼、幹妳娘」之言詞辱罵被上訴人，自足
      以貶損被上訴人之社會評價而侵害被上訴人之名譽；復以
      「妳做看看，我要給妳好看」等語，以此加害生命、身體
      之方式恐嚇被上訴人，致被上訴人心生畏懼，自應負侵權
      行為連帶損害賠償責任。
（二）慰撫金部分：
  １、按名譽被侵害者，關於非財產上之損害，加害人雖亦負賠
      償責任，但以相當之金額為限，民法第195條第1項定有明
      文，所謂相當，自應以實際加害情形與其名譽影響是否重
      大，及被害者之身分地位與加害人經濟狀況等關係定之（
      最高法院47年台上字第1221號判例意旨參照）。並應審酌
      雙方之身分、地位、經濟狀況、加害之程度、被害人所受
      之痛苦及其他各種情形核定相當之數額。
  ２、查被上訴人教育程度為小學肄業，為德豐銀樓及2 家網咖
      之共同經營者，名下有2筆房屋及3筆土地，自承每月收入
      十幾萬元；而上訴人乙○○、丙○○各為小學畢業、肄業
      ，共同經營網咖，上訴人乙○○名下各有1 筆房屋、土地
      ，自承每月收入20萬元，上訴人丙○○名下則有2 筆房屋
      及多筆土地等情，為兩造所自承（見原審卷第24至25頁）
      ，並有稅務電子閘門財產所得調件明細表（見本院卷第18
      至24頁）在卷足憑。兩造均從事商業經營，名下有多筆不
      動產，經濟狀況非差，本院審酌上開情事，上訴人加害情
      形等雙方身分、地位、經濟狀況、教育程度，及被上訴人
      痛苦程度一切情狀，認被上訴人請求之慰撫金以10萬元為
      適當。
（三）回復名譽部分：
  １、按民法第195條第1項後段規定：「其名譽被侵害者，並得
      請求回復名譽之適當處分。」所謂回復名譽之適當處分，
      如屬以判決命加害人公開道歉，而未涉及加害人自我羞辱
      等損及人性尊嚴之情事者，即未違背憲法第23條比例原則
      ，而不牴觸憲法對不表意自由之保障（司法院釋字第 656
      號解釋文參照）。又所謂適當之處分，係指該處分在客觀
      上足以回復被害人之名譽且屬必要者而言。加害人之行為
      ，僅係其主觀上認為適當，仍難認已為回復名譽之適當處
      分。法院仍得依被害人之請求，命加害人為客觀上足以回
      復被害人名譽且屬必要之處分（最高法院86年台上字第
      3706號判決意旨參照）。另民法第195條第1項所謂回復名
      譽之適當處分，須依實際加害之情形及被害人之身分、地
      位、職業、被害之程度，以為酌定之標準，縱有登報道歉
      之必要，亦必其登報內容適當而後可（最高法院98年度台
      上字第640號判決意旨參照）。
  ２、上訴人於不特定多數人得共見共聞之公開場所，均公然以
      「不要臉人家做什麼，妳就跟著做什麼、幹妳娘」等毀損
      名譽之言語公然侮辱被上訴人，致被上訴人名譽受損，而
      被上訴人之身分、地位、職業，已如上述；另原審雖認應
      將道歉啟事刊登金門日報第一版三日，惟金門日報為金門
      當地發行之重要媒體，每日僅發行兩張共八版，與其他國
      內常見日報發行張數繁多相較，顯有不同，翻閱較為容易
      ，尚無需限定刊登第一版，且本院審酌上開情事，上訴人
      加害情形等雙方身分、地位、職業，及被上訴人被害程度
      等一切情狀，認被上訴人請求上訴人於金門日報以寬15公
      分、高10公分篇幅，刊登如附件二所示之道歉啟事一日，
      應有必要，並屬回復名譽之適當處分。至被上訴人雖請求
      自判決確定日起十日內登報道歉，然判決所命之給付，其
      性質非長期間不能履行，或斟酌被告之境況，兼顧原告之
      利益，法院得於判決內定相當之履行期間或命分期給付，
      民事訴訟法第396條第1項定有明文。況確定之終局判決，
      即可為強制執行之執行名義，本件並無定履行期間之必要
      ，被上訴人此部分主張，尚有未合。
七、綜上所述，被上訴人依侵權行為法律關係，請求上訴人連帶
    給付10萬元及自起訴狀繕本送達之翌日即98年6月7日起至清
    償日止，按週年利率百分之5 計算之利息，並將如附件二所
    示之道歉啟事以寬15公分、10公分篇幅，刊登於金門日報一
    日，為有理由，應予准許，逾此部分之請求，為無理由，不
    應准許，該部分假執行之聲請亦失所附麗，應併予駁回。原
    審就上開應准許部分為上訴人敗訴之判決，並就金錢給付部
    分為准、免假執行之宣告，即無不合。上訴意旨就此部分指
    摘原判決不當，求予廢棄改判，為無理由，應予駁回。原審
    就超過上開應准許部分，為上訴人敗訴之判決，其中原審所
    命登報方式即上訴人應自判決確定日起十日內，將道歉啟事
    刊登金門日報第一版三日，尚有未洽。又法院不得就當事人
    未聲明之事項為判決，民事訴訟法第388 條定有明文。被上
    訴人就回復名譽之登報道歉部分並未聲明「連帶」（見原審
    卷第1 頁），且回復名譽之登報道歉為上訴人所負同一債務
    ，給付不可分，屬不可分之債，亦無庸聲明連帶，乃原審竟
    就被上訴人應受判決事項聲明外之事項一併裁判，亦有未合
    。再者，被上訴人請求回復名譽部分，係屬非財產權訴訟，
    不得聲請宣告假執行，此部分假執行之聲請，應予駁回，惟
    原審就回復名譽部分亦為假執行宣告，即有未合，上訴意旨
    就此部分求予廢棄改判，為有理由，爰將原判決此部分廢棄
    改判如主文第2項所示。
八、本件事證已臻明確，兩造其餘攻擊、防禦方法及未經援用之
    證據，經本院審酌後認對判決結果不生影響，爰不一一論列
    ，附此敘明。
九、據上論結，本件上訴為一部有理由，一部無理由，依民事訴
    訟法第450條、第449條第1項、第79條、第85條第2項，判決
    如主文。
中    華    民    國    99    年    7     月    6     日
                  民事庭審判長法  官  沈宜生
                              法  官  陳坤地
                              法  官  陳容正
以上正本證明與原本無異。
如不服本判決，應於收受送達後20日內向本院提出上訴書狀，其
未表明上訴理由者，應於提出上訴後20日內向本院補提理由書狀
（均須按他造當事人之人數附繕本）。上訴時應提出委任律師或
具有律師資格之人之委任狀；委任有律師資格者，另應附具律師
資格證書及釋明委任人與受任人有民事訴訟法第466條之1第1項
但書或第2項（詳附註）所定關係之釋明文書影本。如委任律師
提起上訴者，應一併繳納上訴審裁判費。
                              書記官  李麗鳳
中    華    民    國    99    年    7     月    6     日
附註：
民事訴訟法第466條之1（第1項、第2項）：
對於第二審判決上訴，上訴人應委任律師為訴訟代理人。但上訴
人或其他法定代理人具有律師資格者，不在此限。
上訴人之配偶、三親等內之血親、二親等內之姻親，或上訴人為
法人、中央或地方機關時，其所屬專任人員具有律師資格並經法
院認為適當者，亦得為第三審訴訟代理人。
附件一：
道歉啟事：本人乙○○於金湖鎮○市里○○路103號騎樓處之柱
上，以海報公然指摘甲○○女士行為沒品等語，顯與事實不符，
毀損李女士名譽，致李女士受到不法侵害，本人深感悔意，保證
以後絕不侵害李女士之權利，特此登報道歉。道歉人：乙○○
附件二：
道歉啟事：本人乙○○、丙○○於民國98年1月8日下午5時30分
許，在金湖鎮○市里○○路103號門口公然以穢語侮辱甲○○女
士，毀損李女士名譽，致李女士受到不法侵害，本人深感悔意，
保證以後絕不侵害李女士之權利，謹此致歉。道歉人：乙○○、
丙○○

司法院資訊處製作；財團法人民間司法改革基金會備份。
